【裁判字號】    97,台上,2661
【裁判日期】    970619
【裁判案由】    業務過失致人於死等罪
【裁判全文】
最高法院刑事判決            九十七年度台上字第二六六一號
上 訴 人  台灣高等法院台中分院檢察署檢察官
上 訴 人
即 被 告  甲○○
                  號
上列上訴人等因被告業務過失致人於死等罪案件，不服台灣高等
法院台中分院中華民國九十四年七月十二日第二審判決（九十四
年度交上訴字第二八三號，起訴案號：台灣台中地方法院檢察署
九十三年度偵字第一二一四號），提起上訴，本院判決如下：
    主  文
原判決撤銷，發回台灣高等法院台中分院。
    理  由
本件原判決認定上訴人即被告甲○○為巨業交通股份有限公司之
大客車司機，為從事駕駛業務之人，於民國九十二年十二月二十
五日十時十二分許，駕駛九Ｕ－六六七號營業大客車載客，行經
台中縣龍井鄉○○路二八六號坪頂加油站前方數十公尺附近彎道
之慢車道時，本應注意在慢車道之行車速限為時速四十公里，且
應隨時注意前車行動及車前狀況，並隨時採取必要安全措施及汽
車行經彎道時不得超車之規定，竟均疏未注意，以時速約七十公
里之速度行駛於上開路段，適有張絮涵騎乘ＺＥＱ－七三八號輕
機車在其同向前方行駛，甲○○欲予超越，而於超速駕駛中按鳴
喇叭驅趕，未等張絮涵允讓，即拉近二車距離，張絮涵因之偏右
緊急避讓，乃被迫駛入慢車道邊線外緣之不平路面，而人車向左
傾倒，往前刮地一段距離，甲○○復未注意前車動向而超車，致
張絮涵之安全帽、頭部等多處遭甲○○所駕大客車右後車輪輾過
，造成張絮涵顱腦挫裂創、胸部挫傷併內出血，導致外傷性休克
，經送醫不治死亡。甲○○駕駛該大客車超越並輾壓張絮涵時，
聽見右後方有輾壓異物爆裂聲響，應知肇事且有致人死傷之預見
，未立即停車處理，竟另行基於逃逸之未必故意，駕車駛離現場
，行駛至數十公尺之外，幸為目擊者郭水波駕車追及，始迴轉至
現場善後等情。因而撤銷第一審關於過失致人於死部分科刑之判
決，改判仍論處甲○○從事業務之人，因業務上之過失致人於死
罪刑；另以第一審判決論處甲○○駕駛動力交通工具肇事，致人
死亡而逃逸罪刑，為無不合，予以維持，駁回檢察官及甲○○在
第二審之上訴。並就上開二罪定其應執行之刑。固均非無見。
惟查：(一)刑法之過失犯，係以行為人應注意，並能注意，而不注
意，為其過失責任之成立要件，此項要件必須於判決事實欄內詳
加認定、記載，並於理由內說明其憑據，使之相互合致，始足為
正確適用法律之依據。原判決於理由內固說明行車速度，在設有
快慢車道分隔線之慢車道上，時速不得超過四十公里；汽車駕駛
人駕車時應注意車前狀況，並隨時採取必要之安全措施；汽車行
經彎道時不得超車。道路交通安全規則第九十三條第一項第一款
、第九十四條第三項、第一百零一條第一項第一款、第五款分別
定有明文，甲○○駕車自應注意上開規定。而依卷附交通事故調
查報告表所載，本件肇事時、地之天候、路況皆良好，肇事當時
，甲○○應無不能注意之情事，竟疏未注意及此，以時速約七十
公里之速度行駛，迫使張絮涵之機車讓至右側，駛出邊線，復因
路面不平而跌落地面，遭余某所駕駛大客車後輪輾過等情。因而
論以甲○○業務過失致人於死罪。然其事實欄內對甲○○於車禍
發生當時，客觀上並無不能注意情事之構成要件事實，則未加認
定、記載，致其理由論敘失其事實依據，而有判決理由矛盾之違
法。(二)行為人對於構成犯罪之事實，明知並有意使其發生者，為
故意；行為人對於構成犯罪之事實，預見其發生而其發生並不違
背其本意者，以故意論，刑法第十三條第一、二項分別定有明文
。前者為直接故意，或稱確定故意；後者為間接故意，亦稱不確
定故意、未必故意。原判決於事實欄認定甲○○駕駛大客車超越
張絮涵所騎機車，聽見右後方有輾壓異物爆裂聲響，應知肇事且
有致人死傷之預見，未立即停車處理，竟另行基於逃逸之未必故
意，駕車駛離現場，至數十公尺之外，幸為目擊者郭水波駕車追
及，始迴轉至現場善後等情。依此，似認甲○○就駕車肇事致人
死傷而逃逸之行為，主觀上係對之已有「預見」，而以縱然如此
，亦不違背其本意，乃加以容認，應有不確定（未必）故意。然
其嗣於理由內謂甲○○「明知」自己駕車確實肇事，仍不願負責
之心態，而未對張絮涵進行救護即離開現場，其有肇事逃逸之意
，亦甚顯然等語，似又認甲○○對於渠駕車肇事致人死亡，已有
認識，乃明知而逕自逃逸，應屬直接（確定）故意，致其理由論
述與上開事實認定前後兩歧，亦有判決理由矛盾之違誤。(三)證人
郭水波於警詢證稱案發當時，伊係騎機車行駛在台中縣龍井鄉○
○路，由台中市往沙鹿方向，走慢車道，至坪頂加油站前約二十
至三十公尺處，先聽見公車（即甲○○駕駛之大客車）向被撞機
車按喇叭，該機車往右靠，嗣見該機車搖搖晃晃倒下，駕駛往左
倒，被公車右後輪壓過，伊未見機車遭碰撞，不知其為何倒下等
語，渠嗣於偵查中到庭結證，亦為相同意旨之供證，且稱伊看見
大客車超越死者機車，兩車約有一公尺間隔，未發現該二車有碰
撞等語（見相驗卷第二十一、二十二頁、第三十七頁正、背面）
。甲○○因之迭於偵、審中具狀辯謂伊按喇叭係提醒張絮涵靠右
，非催促其讓路，張女並未因其按喇叭而受驚嚇，伊保持相當間
隔超越機車後，張女因所騎機車行經坪頂加油站前私自舖設粗糙
水泥斜坡，車身不穩，加之其車速過快，乃自行摔倒，身體滑入
伊大客車右後輪下遭輾壓，其時伊大客車已超越張女所騎機車，
對其右後方突發狀況，實非伊所能注意，亦與伊駕車超速無關，
二者應無相當因果關係等語（見偵卷第三十頁至第三十五頁、一
審卷第一○○頁背面、原審卷第一一五、一一六頁）。觀諸肇事
地點坪頂加油站前方之慢車道邊線外側路旁，確有舖設水泥地之
突起斜坡。而本件交通事故經原審送請國立交通大學鑑定結果，
亦認甲○○所駕駛大客車超越張絮涵所騎機車之過程應無安全顧
慮，推斷該機車應係輾壓不平整路面，驟然失控摔倒（見相驗卷
第十一、三十九、四十頁、原審卷第六十二頁）。似徵甲○○上
開所辯，尚非全然無據。則張女騎機車向右避讓甲○○所駕大客
車，果係輾壓路旁不平整路面而摔倒，身體因之滑入該大客車右
後輪下遭輾斃，此是否為甲○○當時所能注意及之？又余某究違
背如何之注意義務，足認其與張女之騎車輾壓路旁不平整地面摔
倒死亡，二者有相當因果關係？均存有疑竇。原審對此未於判決
內詳加論斷，就甲○○上開有利之辯解，說明不足採之理由，尚
嫌理由不備。以上，或係檢察官及甲○○上訴意旨所指摘，或為
本院得依職權調查之事項，應認原判決有撤銷發回更審之原因。
又中華民國九十六年罪犯減刑條例，已於九十六年七月四日制定
公布，並於同年月十六日起施行。案經發回，更審判決就甲○○
所犯業務過失致人於死及駕駛動力交通工具肇事，致人死亡而逃
逸二罪，有否該減刑條例之適用，宜予注意，併此敘明。
據上論結，應依刑事訴訟法第三百九十七條、第四百零一條，判
決如主文。
中    華    民    國  九十七  年    六    月   十九   日
                      最高法院刑事第四庭
                          審判長法官  張  春  福
                                法官  劉  介  民
                                法官  蔡  彩  貞
                                法官  韓  金  秀
                                法官  陳  晴  教
      本件正本證明與原本無異
                                      書  記  官
中    華    民    國  九十七  年    六    月  二十五  日
                                                      Ｑ


司法院資訊處製作；財團法人民間司法改革基金會備份。
